臺灣臺北地方法院刑事裁定　　　　　　　　　　　　九十三年度聲判字第一一六號
　　聲　請　人　乙○○
　　代　理　人　柯清貴律師
　　被　　　告　甲○○
右聲請人因告訴被告違反著作權法案件，不服臺灣高等法院檢察署九十三年度上聲議
字第二一五二號駁回再議之處分（原不起訴處分書案號：臺灣臺北地方法院檢察署九
十三年度偵字第一八０號），聲請交付審判，本院裁定如左：
    主  文
聲請駁回。
    理  由
一、按告訴人不服上級法院檢察署檢察長或檢察總長認再議為無理由而駁回之處分者
    ，得於接受處分書後十日內委任律師提出理由狀，向該管第一審法院聲請交付審
    判；法院認為交付審判之聲請不合法或無理由者，應駁回之，法院為裁定前，得
    為必要之調查，刑事訴訟法第二百五十八條之一、第二百五十八條之三第二項前
    段、第三項分別定有明文。
二、聲請人即告訴人乙○○以被告甲○○違反著作權法案件，經臺灣臺北地方法院檢
    察署檢察官以九十三年度偵字第一八０號為不起訴處分後，聲請人不服，聲請再
    議，亦經台灣高等法院檢察署檢察長以九十三年度上聲議字第二一五二號認再議
    為無理由而駁回再議，聲請人於民國九十三年六月二十四日收受臺灣高等法院檢
    察署處分書後委任律師為代理人，於同年七月五日向本院聲請交付審判，而同年
    月四日為星期日，未逾法定不變期間，合先敘明。
三、聲請交付審判意旨略以：
  (一)
    南投縣中寮鄉廣英國小」、「南投縣水里鄉民和國中」建築作品介紹之攝影部分
    ，及建築報導雜誌社所發行之
    關「臺中縣新社鄉大林國小重建工程」介紹之攝影部分，攝影著作權人均歸屬聲
    請人。詎聲請人於民國九十二年七月十二日在百貨公司，以新臺幣（下同）七百
    八十元之價格，購得被告所著、九十一年十月間出版之「臺灣的學校建築」乙書
    （下稱系爭著作），發現被告未經聲請人之授權，擅自重製前揭聲請人之攝影著
    作於該書第四六三頁、第四七一頁、第四七八頁及第四八八頁，其行為已該當著
    作權法有關違法重製之罪責。（上述廣英國小部分，聲請人於聲請再議時始補充
    提出）
  (二)被告雖係國立政治大學教育學系之教授，然其所著「臺灣的學校建築」一書，係
    基於營利之目的，由一般商家對不特定之第三人販售謀利，非僅為學校授課需要
    而已，每版之印製數量至少應在數千本之譜，不應認係著作權法第四十六條第一
    項所稱之「合理使用」範圍。
  (三)縱認系爭著作，為學校授課需要，然就其目的及性質而言，與一般書籍無異，仍
    具商業營利之性質，且大量印製發行。又被告係將聲請人之攝影著作為整張利用
    ，非僅部分利用，就質量而言難認輕微。系爭著作有關災區重建學校章節內容，
    檢附照片十一張，其中聲請人攝影著作即占四張，共三頁，不能謂不重。聲請人
    花費相當之精神與代價，始完成上開著作，被告擅自重製謀利，無異使聲請人攝
    影著作之價值化整為零，何能謂對聲請人上開著作之潛在市場毫無影響，自非屬
    合理使用。
  (四)聲請人所有上開攝影作品，刊登在建築師等雜誌時，下方已列有聲請人名字，則
    退一步言，縱認被告係合於著作權法第四十六條所定之合理使用範圍，惟依同法
    第六十四條第二項規定，除不具名著作或著作人不明者外，亦應以合理之方式明
    示著作人之姓名或名稱，而被告於前開一書中均未標明著作人即聲請人之姓名，
    自應依同法第九十六條之規定科處罰金。
四、臺灣臺北地方法院檢察署檢察官偵查結果，基於：被告係國立大學教育系教授，
    主授課程包括學校建築及規劃，是其重製、引用上開著作顯為其學校授課所需，
    亦係以教學為其主要目的，且本件被告所重製聲請人之攝影著作，篇幅僅佔其所
    著系爭著作三頁之多，利用聲請人著作結果對於該著作之潛在市場及現在價值並
    無妨礙，又上開著作為聲請人已公開發表之著作，而被告引用上開著作亦皆已註
    明引用出處及上開建築照片攝影著作之建築師姓名，另單從上開九十年十二月號
    「建築師」雜誌及九十一年一月「臺灣建築報導雜誌」亦無從得知前揭著作之著
    作權為聲請人享有，依據著作權法第四十六條第一項、第五十二條及同法第六十
    五條等規定，被告重製告訴人之上開著作，自屬合理使用之範疇，不構成著作財
    產權之侵害等語為由，認被告罪嫌尚有不足，而為不起訴處分。
五、臺灣高等法院檢察署檢察長審核結果認為聲請人之再議聲請為無理由，除同上述
    不起訴處分之理由外，並補述：系爭著作，成本多少？售價如何？乃該書價值高
    低問題，無論有無獲利，均不影響其為學校授課需要之性質。又聲請人之上開攝
    影著作，與系爭著作內容相符，其目的及性質亦無不同。再系爭著作本身並非攝
    影著作，係以他人攝影作品凸顯或印證其表述作用，且全書只使用聲請人攝影作
    品四張。被告引用聲請人之著作，亦有註明引用出處及上開建築照片攝影著作之
    建築師姓名。就一般人日常生活經驗以觀，其使用尚稱在合理範圍。
六、經查：
  (一)按著作權法之立法目的在保障著作人著作權益，調和社會公共利益及促進國家文
    化發展，此觀著作權法第一條之規定即明。次按著作之合理使用，不構成著作財
    產權之侵害；又著作之利用是否合於第四十四條至第六十三條規定或其他合理使
    用之情形，應審酌一切情狀，尤應注意下列事項，以為判斷之基準：（一）利用
    之目的及性質，包括係為商業目的或非營利教育目的。（二）著作之性質。（三
    ）所利用之質量及其在整個著作所占之比例。（四）利用結果對著作潛在市場與
    現在價值之影響。著作權法第六十五條第一項、第二項分別定有明文。換言之，
    應逐一檢視上述判斷基準，兼顧著作人之著作權益及公共利益之調和，綜合判斷
    是否構成「合理使用之情形」，而非單一判斷基準即可決定。茲就前揭判斷之基
    準，審酌如下：查被告在系爭著作中重製聲請人之上開五張（含前述廣英國小部
    分）攝影著作，系爭著作並在外公開銷售乙情，為被告於檢察官偵查中所自承，
    是被告雖在大學裡教授學校建築及規劃課程，然系爭著作利用聲請人之著作兼具
    商業目的，且是全部重製該五張攝影著作，惟就著作之性質而言，該五張攝影著
    作已在前述雜誌刊登過，為已公開發表之著作，且系爭著作為語文著作，全書本
    文部分共五百五十頁，引用圖形近百幅，該五張攝影著作分散在四頁處乙情，亦
    據聲請人提出系爭著作足憑，是該五張攝影著作在整個系爭著作所佔之比例並不
    大，及被告引用該攝影著作是為輔助其語文著作之說明。至於利用結果對聲請人
    著作之潛在市場與現在價值是否有影響？查聲請人陳稱拍攝上開攝影著作，從構
    思、取景、打光、配合天候及陽光角度等，相當費時及費神等語，是攝影著作主
    要在強調因取景、光線及明暗等而呈現其美感，而系爭著作之內容在介紹臺灣學
    校建築之發展、文化、創意、耐震設計、新興及轉型，並探討臺灣學校建築革新
    的思維、研究與趨勢，其引用圖形包括聲請人之攝影著作在內，是在輔助系爭著
    作主題之說明，均為黑白照片，及大小約只有上開攝影著作之二分之一到十分之
    一不等，每張引用之照片各僅佔系爭著作一整頁之一隅，不若聲請人著作之彩色
    印刷及有些甚至約佔Ａ４版面之一半大小，有聲請人所提之系爭著作及前述雜誌
    可考，是聲請人攝影著作以其原創性所呈現照片之美感吸引消費者，而系爭著作
    之消費者為欲知悉或研究臺灣學校建築設計、規劃及發展之人，渠等購買系爭著
    作之重點應當不在其所附照片之攝影技巧或技術為何，亦即二種著作之消費族群
    是不相同的，故系爭著作利用上開攝影著作之結果，不會影響該等著作之潛在市
    場與現在價值。是系爭著作雖兼具商業目的及重製上開攝影著作之全部，然該等
    攝影著作為已公開發表之著作，該重製部分僅散在系爭著作四頁處，且不會對該
    等攝影著作之潛在市場與現在價值造成影響，揆諸前揭規定及說明，被告之利用
    該等攝影著作應屬著作權法第六十五條之第四十四條至第六十三條以外之「其他
    合理使用情形」，不構成對該等攝影著作之著作財產權之侵害。
  (二)按「違反第五十九條第二項或第六十四條規定者，科新台幣五萬元以下罰金。」
    、「依第四十四條至第四十七條、第四十八條之一至第五十條、第五十二條、第
    五十三條、第五十五條、第五十七條、第五十八條、第六十條至第六十三條規定
    利用他人著作者，應明示其出處。前項明示出處，就著作人之姓名或名稱，除不
    具名著作或著作人不明者外，應以合理之方式為之。」，著作權法第九十六條、
    第六十四條分別定有明文。查前述雜誌於介紹上開攝影著作所屬之各個學校建築
    單元之首頁，有標示攝影者即著作人為聲請人，而系爭著作僅註明引用之雜誌名
    稱及上開建築照片攝影著作之建築師姓名，未標示攝影者為何之情，有聲請人所
    提之系爭著作及前述雜誌可按。而被告在系爭著作重製上開攝影著作屬同法第六
    十五條之「其他合理使用情形」，已詳如前所述。又同法第九十六條僅規定違反
    同法第六十四條之情形，而同法第六十四條又未包括同法第六十五條之「其他合
    理使用情形」，基於刑事法原則上禁止擴張解釋之原則，本件情形自無同法第九
    十六條之適用。至於是否有民事上之侵權行為，係屬另一問題。
  (三)綜上所述，本件屬著作權法第六十五條之「其他合理使用情形」，不構成對該攝
    影著作之著作財產權之侵害，原檢察官為不起訴處分，臺灣高等法院檢察署檢察
    長駁回再議之聲請，均無不合，是本件聲請交付審判，無從准許，應予駁回。
七、依刑事訴訟法第二百五十八條之三第二項前段，裁定如主文。
中　　　華　　　民　　　國　　九十三　　年　　十二　　　月　　三十一　　日
                                    臺灣臺北地方法院刑事第五庭
                                        審判長法　官  黃　程　暉
                                        　　　法  官  高  偉  文
　　　                                        法  官  賴　秀　蘭
右正本證明與原本無異。
不得抗告。
                                        　　　書記官  陳　惠　娟
中　　　華　　　民　　　國　　九十三　　年　　十二　　　月　　三十一　　日
